臺灣桃園地方法院民事判決　　　　　　　 94年度訴字第559號
原　　　告　辛○○
　　　　　　癸○○
　　　　　　壬○○
共　　　同
訴訟代理人　陳金漢律師
複 代理 人　許文祥
被　　　告　乙○○
　　　　　　甲○○
　　　　　　戊○○○
　　　　　　丁○○
　　　　　　丙○○
　　　　　　許時嘉
　　　　　　庚○○
　　　　　　己○○
　　　　　　　　　　　　號
上列當事人間請求分割共有物事件，於民國94年8 月29日辯論終
結，本院判決如下：
    主  文
兩造共有之坐落桃園縣中壢市○○段三八０地號土地（地目田、
面積五六一二‧一六平方公尺）應予原物分割。其分割方法為：
如附圖二所示Ａ部分面積二三一五‧０二平方公尺歸被告乙○○
所有；Ｂ部分面積一０七三‧四一平方公尺歸原告辛○○所有；
Ｃ部分面積八六六‧三三平方公尺歸原告壬○○所有；Ｄ部分面
積八六六‧三三平方公尺歸原告癸○○所有；Ｅ部分面積一六三
‧六九平方公尺歸被告甲○○所有；Ｆ部分面積一六三‧六九平
方公尺歸被告戊○○○、丁○○、丙○○、許時嘉、庚○○所有
，並依應有部分各五分之一比例維持共有；Ｇ部分面積一六三‧
六九平方公尺歸被告己○○所有。
訴訟費用由兩造各按附表所示之比例負擔。
    事  實
甲、原告方面：
一、聲明：准將坐落於桃園縣中壢市○○段380 地號土地、面積
    5612.16 平方公尺分割為如附圖二所示，其中Ｂ部分1073.4
    1 平方公尺歸與原告辛○○所有，Ｃ部分866.33平方公尺歸
    與原告壬○○所有，Ｄ部分866.33平方公尺歸與原告癸○○
    所有，其餘部分2806.09 平方公尺由被告八人所共同持有。
二、陳述：原告三人係親兄弟姐妹，民國88年10月19日共同分割
    繼承坐落於桃園縣中壢市○○段380 地號土地（下稱系爭土
    地），面積5612. 16平方公尺，與被告乙○○等共有，其中
    原告辛○○繼承其中應有部分5610分之1073、癸○○及壬○○均各繼承5610分之866 ，土地早即由原告之兄於上開聲明
    應分得土地上耕種多年，由於共有人數眾多，遲未取得分割
    共識，因而依法提出本件分割。
三、證據：系爭土地土地登記第二類謄本、地籍圖各1份。
乙、被告乙○○方面：
一、聲明：同意分割。
二、陳述：本件當初是由伊提議分割，不知為何成為被告，對原
    告所提之分割方案沒有意見，但要分配完整單獨之土地與伊
    ，希望能分得如附圖二所示Ａ部分土地。
丙、被告甲○○方面：未於言詞辯論期日到場，惟據其於調解期
    日到場曾為如下之聲明及陳述。
一、聲明：原告之訴駁回。
二、陳述：同意分割，但對原告所提分割方案不同意。
丁、被告戊○○○、丁○○、丙○○、許時嘉、庚○○方面：未
    於調解期日、言詞辯論期日到場，惟據其提出書狀為如下聲
    明及陳述。
一、聲明：同意與原告採協議分割。訴訟費用由取得權利人按比
    例分擔。
二、陳述：為簡化土地共有關係及讓土地能合理利用，伊等五人
    同意分割，伊等權利範圍合計為240 分之7 （本院按其每人
    應有部分原為1200分之7）， 分割後其中一筆面積應為163.
    68（本院按應為163.69）平方公尺由伊等五人共同持有（本
    院按應係維持共有），每人持分各5 分之1 ，所分得土地臨
    路部分最小寬度需有六公尺，深度不限。
戊、被告己○○方面：
一、聲明：同意與原告採協議分割。訴訟費用由取得權利人按比
    例分擔。
二、陳述：為簡化土地共有關係及讓土地能合理利用，伊同意分
    割，伊權利範圍為240 分之7 ，分割後其中一筆面積應為16
    3 .68 （本院按應為163.69）平方公尺，所分得土地臨路部
    分最小寬度需有六公尺，深度不限，必須產權獨立，希望能
    分得如附圖二所示Ｇ部分之土地。
    理  由
甲、程序方面：
    本件被告甲○○、戊○○○、丁○○、丙○○、許時嘉、庚○○經合法通知未於言詞辯論期日到場，核無民事訴訟法第
    386 條各款所列情形，爰依原告聲請，由其一造辯論而為判
    決。
乙、實體方面：
一、按各共有人，得隨時請求分割共有物。但因物之使用目的不
    能分割或契約訂有不分割之期限者，不在此限。又共有物分
    割之方法，共有人不能協議決定者，法院得因任何共有人之
    聲請，以原物分配於各共有人或變賣共有物，以價金分配於
    各共有人。民法第823 條第1 項、第824 條第2 項分別定有
    明文。查系爭土地為兩造所共有，兩造之應有部分如附表所
    示，而兩造間就系爭土地並無不分割之約定，且依現行法令
    （另詳下述）及使用目的亦無不能分割情事，有原告提出之
    系爭土地土地登記第二類謄本1 件在卷可按，且為兩造所不
    爭執。又兩造就系爭土地之分割事宜，屬民事訴訟法第403
    條第1 項第3 款規定之不動產共有人間因共有物之管理、處
    分或分割發生爭執者之強制調解事件，本件前經本院中壢簡
    易庭行調解程序（即本件同卷94年度壢調字第36號），因被
    告甲○○不同意原告之分割方案、或戊○○○等五人始終未
    到場、或原告陳述先前有找過被告相談但就分割方案均無法
    達成共識等因，到場之兩造均希望法院就各自所提方案做成
    裁決，而調解不成立，此有調解程序筆錄在卷可參，則兩造
    不能以協議定分割方法，殆無疑義。從而，原告起訴請求法
    院裁判分割共有物，核無不合。
二、按分割共有物，以消滅共有關係為目的。法院裁判分割共有
    土地時，除因該土地內部分土地之使用目的不能分割（如為
    道路）或部分共有人仍願維持其共有關係，應就該部分土地
    不予分割或准該部分共有人成立新共有關係外，應將土地分
    配於各共有人單獨所有（最高法院69年台上字第1831號判例
    意旨參照）；再者分割共有物，除應斟酌各共有人之意願、
    利害關係及共有物之性質外，尚應斟酌分得部分所得利用之
    價值、經濟效用等原則。經查：
  (一)系爭土地目前幾乎全部為種植水稻之田地，其上並無何建物
    或其他地上物存在，一面（如附圖之東方）緊鄰417 地號土
    地，該緊鄰之土地亦係種植稻田之田地，另一面（如附圖之
    北方、東北方）緊鄰他人建物之牆垣，其餘各面（連接起來
    類似橢圓型狀）均面臨大馬路，該道路可供小客車雙向通行
    尚有餘裕，而原告耕種之土地即位於如附圖二所示Ｂ、Ｃ、
    Ｄ部分之土地，被告乙○○所耕種部分之土地則位於如附圖
    二所示Ａ部分之土地，另附圖所示Ｅ、Ｆ、Ｇ部分土地亦有
    人耕種水稻等情。有本院於94年6 月30日前往現場勘驗，並
    製作之勘驗測量筆錄1 件附卷足參；另委請中壢地政事務所
    就兩造所提分割方案勘測作為方案一、二製有土地複丈成果
    圖2份（即附圖一、二）在卷足稽。
  (二)關於系爭土地依原告所提上揭土地登記簿謄本觀之，地目為
    田、使用分區係特定農業區、使用類別為農牧用地，應屬農
    業發展條例第16條規定之「耕地」無訛。又「每宗耕地分割
    後每人所有面積未達○．二五公頃者，不得分割。但有下列
    情形之一者，不在此限：三本條例中華民國八十九年一月四
    日修正施行後所繼承之耕地，得分割為單獨所有。四本條例
    中華民國八十九年一月四日修正施行前之共有耕地，得分割
    為單獨所有。」，為同條例第16條第1 項第3 、4 款所明定
    ，本件若依兩造所有之應有部分比例分割，兩造每人所得土
    地面積均無從達到2500平方公尺（詳附圖說明欄之面積），
    惟兩造等人（除己○○外）共有系爭土地係發生於89年1 月
    4 日前（原告因繼承取得系爭土地應有部分，原因發生日期
    在88年10月19日，登記日期於89年3 月9 日；被告部分除己○○因贈與取得系爭土地應有部分原因發生日期在89年10月
    23日、登記日期於同年月31日；其餘被告因買賣或繼承取得
    系爭土地應有部分之原因發生日期及登記日期均在89 年1月
    4 日），自屬符合上開條款但書第3 、4 款之規定，不受耕
    地分割後每人所有土地面積應有2500平方公尺之限制。
  (三)本件兩造其中被告或有為到場辯論者，但依其等或提出書狀
    、或於調解期日到場陳述，與到場辯論之兩造嗣後均同意分
    割系爭土地，對分割方案並無太大歧異，況依上揭本院勘驗
    所得知，系爭土地係屬三面臨路，並無交通出入之問題，除
    已到場之兩造各自表示希望能分得之土地部分（詳上事實欄
    所載）即係其等目前耕種範圍（詳附圖二所示範圍）之土地
    ，未到場之戊○○○等五人亦以書狀表示希望分得土地臨路
    面寬能有6 公尺，分得之土地願意繼續保持共有，故若以如
    附圖一所示方案為本件分割方法，則戊○○○等五人、甲○○、己○○所分得之土地（即附圖一所示Ｂ、Ｃ、Ｄ部分）
    一端固均全部臨路但成為細條形狀，土地另一端（如附圖之
    北方）緊鄰381 地號土地恐與他土地上建物牆垣相鄰，臨路
    之端則恐寬度稍小、長度太長，不利土地之利用；而己○○
    既表示其願得如附圖二所示Ｇ部分、乙○○表示願得如附圖
    二所示Ａ部分土地，所餘如附圖二所示Ｅ、Ｆ之部分之土地
    仍屬較附圖一所示為方整，臨路一端面寬較附圖一所示為寬
    ，長度亦較適當，於日後耕種或作其他利用均較為便利，至
    於Ｅ、Ｆ部分之土地僅長度稍有不同，其餘地理位置、土地
    可資利用情形均相同，何者分予甲○○或戊○○○等五人，
    並無軒輊；另原告方面不論依附圖一、二之圖示，所分得之
    土地位置均相同。基此，為符合土地共有人目前使用土地之
    狀況、期待分割後之土地位置、各人日後可得土地之合理使
    用，就已到場之兩造所陳依附圖二所示之方案作為本件分割
    方法等情。從而，本院斟酌上述情事，斟酌公平合理之原則
    ，認系爭土地應如附圖二所示方案為分割方法最為適當：即
    附圖二所示Ａ部分面積2315.02 平方公尺歸被告乙○○所有
    ；Ｂ部分面積 1073.41平方公尺歸原告辛○○所有；Ｃ部分
    面積866.33平方公尺歸原告壬○○所有；Ｄ部分面積866.33
    平方公尺歸原告癸○○所有；Ｅ部分面積163.69平方公尺歸
    被告甲○○所有；Ｆ部分面積163.69平方公尺歸被告戊○○○、丁○○、丙○○、許時嘉、庚○○所有，並依應有部分
    各5 分之1 比例維持共有（依上述此為戊○○○等五人以書
    狀陳述願意保持共有，符合上揭最高法院判例要旨所示）；
    Ｇ部分面積163.69平方公尺歸被告己○○所有。
三、按因共有物分割、經界或其他性質上類似之事件涉訟，由敗
    訴當事人負擔訴訟費用顯失公平者，法院得酌量情形，命勝
    訴之當事人負擔其一部，民事訴訟法第80條之1 定有明文。
    又因分割共有物具有非訟事件性質，兩造就共有物分割方法
    不能達成協議時，固得起訴請求裁判分割，然兩造各自主張
    之分割方法，僅供法院參考，法院依民法第824 條命為適當
    之分配，乃斟酌何種分割方法較能增進共有物之經濟效益，
    並兼顧兩造利益以為決定，不受任何共有人主張之拘束，亦
    不因何造起訴而有不同，縱法院認原告請求分割共有物為有
    理由，而依法定方法分割，被告應訴並提出不同主張，係促
    使法院就如何為適法分割形成積極心證，實質上並無何造勝
    訴或敗訴之問題，是以本院酌量兩造可因本件分割共有物而
    獲得之利益，認以兩造共有人於系爭土地應有部分比例負擔
    訴訟費用方不致失衡，爰判決如主文第2項所示。
據上論結，本件原告之訴為有理由，依民事訴訟法第385條第1項
前段、第78條、第80條之1、第85條第1 項但書，判決如主文。
中　　華　　民　　國　　94　　年　　9 　　月　　12　　日
                  民事第二庭    法　官　劉克聖
附表：
┌──────┬─────────┐
│共有人      │分割前應有部分：即│
│            │訴訟費用負擔比例  │
├──────┼─────────┤
│辛○○      │ 1073/5610　　    │
├──────┼─────────┤
│癸○○      │  866/5610　　　　│
├──────┼─────────┤
│壬○○　    │  866/5610　　    │
├──────┼─────────┤
│乙○○      │  132/320：28/320 │
│            │  ＋26/80         │
├──────┼─────────┤
│甲○○      │  7/240           │
├──────┼─────────┤
│戊○○○    │  7/1200          │
├──────┼─────────┤
│丁○○      │  7/1200          │
├──────┼─────────┤
│丙○○      │  7/1200          │
├──────┼─────────┤
│許時嘉      │  7/1200          │
├──────┼─────────┤
│庚○○      │  7/1200          │
├──────┼─────────┤
│己○○      │  7/240           │
└──────┴─────────┘
以上正本係照原本作成
如對本判決上訴，須於判決送達後20日內向本院提出上訴狀
中　　華　　民　　國　　94　　年　　9 　　月　　12 　　日
                            書記官　吳玉金
